高雄高等行政法院判決
　　　　　　　　　　　　　　　　　　　 96年度訴字第791號
　　　　　　　　　　　　　　 中華民國96年12月6日辯論終結
原　　　告　甲○○
被　　　告　台南市稅捐稽徵處
代　表　人　乙○○　處長
訴訟代理人　丙○○
　　　　　　丁○○
上列當事人間因地價稅事件，原告不服台南市政府中華民國96年
7月23日南市法濟字第09609507260號訴願決定，提起行政訴訟。
本院判決如下：
    主  文
原告之訴駁回。
訴訟費用由原告負擔。
    事  實
壹、事實概要：
    緣原告於民國（下同）96年3月27日以其所有台南市○區○
    ○○段625-3地號土地（下稱系爭土地，面積288平方公尺，
    地上建物：台南市○區○○里○○路82號、84號），向被告
    申請按自用住宅用地稅率課徵地價稅，經被告查得原告所有
    系爭土地上門牌號碼裕農路84號之房屋，該址並無原告或其
    配偶、直系親屬設立戶籍，核與土地稅法第9條、第17條規
    定不符，乃以96年3月30日南市稅土字第09600145880號函，
    核准裕農路82號房屋所占土地面積134.74平方公尺准自96年
    起按自用住宅用地稅率課徵地價稅，其餘153.26平方公尺則
    按一般用地稅率課徵。原告不服，申經復查，未獲變更，提
    起訴願，亦遭駁回，遂提起本件行政訴訟。
貳、兩造之聲明：
甲、原告聲明：
（一）訴願決定及原處分（含復查決定）均撤銷。
（二）被告應依原告之申請，作成就原告所有坐落台南市○區○
      ○○段625-3地號土地上門牌號碼台南市○區○○路84號
      建物所占用之基地（面積153.26平方公尺）部分，按自用
      住宅用地稅率課徵地價稅之處分。
乙、被告聲明：原告之訴駁回。
參、兩造之主張：
甲、原告主張：台南市○○路82、84號（下稱裕農路82號、84號
    ）兩棟房屋共同坐落系爭土地，84號面臨裕農路，82號在後
    面，兩棟房屋有門戶、鐵樓梯可相通出入。78年3月30日原
    告母親劉林快戶籍設於82號，當時被告即認定該兩棟房屋為
    同一宅院，可合併使用而同時准予適用自用住宅稅率，79年
    3月15日劉林快遷出裕農路82號，此時兩棟房屋無人設籍，
    直到83年3月，因84號房屋一樓供太祖魷魚羹營業使用，被
    告乃將系爭土地其中96平方公尺改按一般用地稅率課徵地價
    稅，餘192平方公尺仍按自用住宅用地稅率課徵地價稅，可
    見78年3月時，被告係認定此兩棟房屋是同一宅院可合併使
    用，又此種類似兩合院的建築格局目前國內存留不多，請考
    量原告對兩屋合併使用的實效，從寬認定。
乙、被告主張：
一、按「本法所稱自用住宅用地，指土地所有權人或其配偶、直
    系親屬於該地辦竣戶籍登記，且無出租或供營業用之住宅用
    地。」、「合於左列規定之自用住宅用地，其地價稅按千分
    之二計徵：一、都市土地面積未超過三公畝部分。．．．」
    為土地稅法第9條、第17條第1項第1款所明定。另財政部67
    年6月30日台財稅第34248號函釋亦規定：「關於自用住宅用
    地核課地價稅及土地增值稅，應如何認定乙案，經本部邀請
    內政部等有關單位多次研商，獲得會商結論如下：一、地上
    房屋為樓房時：房屋不分是否分層編訂門牌或分層登記，土
    地為一人所有或持分共有，其地價稅及土地增值稅，准按各
    層房屋實際使用情形所占土地面積比例，分別按特別稅率及
    一般稅率計課。．．．四、毗鄰房屋合併或打通使用時：兩
    棟平房或樓房相鄰，其所有權人同屬一人，為適應自用住宅
    之需要，而打通或合併使用時，准合併按自用住宅用地計課
    。」
二、查坐落於系爭土地之2棟建物，門牌號碼分別為臺南市○○
    路82號及84號，經現場實地勘查，並未打通使用，其中裕農
    路84號（建築改良物所有權狀登記2個樓層，房屋稅課徵面
    積1樓為77平方公尺），查無原告或其配偶、直系親屬辦竣
    戶籍登記，且1樓供「太祖蚵仔煎魷魚羹」營業使用，與自
    用住宅用地要件不符；另裕農路82號（建築改良物所有權狀
    登記1個樓層；房屋稅課徵面積67.7平方公尺）由原告辦竣
    戶籍登記，符合土地稅法第9條、第17條自用住宅用地之要
    件，此有原告戶口名簿及「戶政連線戶籍資料」查詢畫面附
    卷可稽。原處分依各建物所占土地面積比例計算，系爭土地
    134.74平方公尺（288*67.7/67.7+77）適用自用住宅用地稅
    率課徵地價稅，另153.26平方公尺仍按一般用地稅率課徵地
    價稅。
三、土地稅法對於地價稅相關租稅優惠，均有明確適用要件之規
    定，其餘則應依土地稅法第16條第1項前段「地價稅基本稅
    率為千分之十」規定之稅率課徵地價稅。至原告主張其設籍
    於系爭土地上門牌號碼為裕農路82號房屋，且與84號房屋已
    打通可合併使用乙節，查前揭財政部67年6月30日台財稅第
    34248號函釋規定：「．．．四、毗鄰房屋合併或打通使用
    時：兩棟平房或樓房相鄰，其所有權人同屬1人，為適應自
    用住宅之需要，而打通或合併使用時，准予合併按自用住宅
    用地計課地價稅。」係指毗鄰兩棟所有權人同屬1人之平房
    或樓房，為適應自用住宅之需要，而打通或合併使用時，始
    符合按自用住宅用地稅率計課地價稅之規定。然查，裕農路
    82號與84號兩棟房屋雖皆坐落於系爭土地上，惟其中僅裕農
    路82號房屋由原告辦竣戶籍登記，符合土地稅法第9條、第
    17條自用住宅用地之要件，而裕農路84號房屋因原告或其配
    偶、直系親屬並未於該地辦竣戶籍登記，且1樓供「太祖蚵
    仔煎魷魚羹」營業使用，已不符合自用住宅用地之要件。再
    經現場實地勘查，84號房屋係面向裕農路面，進出均由臨裕
    農路大門通行；82號房屋位於84號房屋後面，84號非其必經
    之路，而須自行由84號旁之防火巷出入，該2棟房屋門戶各
    自獨立，進出處不同，並無打通之情事，且2棟中間有通道
    ，尚可供作曬衣場，亦無相鄰合併使用之事實，此有現場勘
    查拍攝之相片附卷可稽，與原告於起訴狀所繪之房屋位置簡
    圖亦相一致，復為原告所不爭執。足證系爭土地上之2棟房
    屋實際上並無毗鄰而「為適應自用住宅之需要，打通或合併
    使用」，與上開財政部函釋意旨不符，原告主張系爭土地上
    2棟房屋實質上確屬同一宅院可合併使用，應可合併計算適
    用自用住宅用地稅率課徵地價稅乙節，顯對法令規定有所誤
    解，核無足採。
    理  由
一、按「本法所稱自用住宅用地，指土地所有權人或其配偶、直
    系親屬於該地辦竣戶籍登記，且無出租或供營業用之住宅用
    地」「合於左列規定之自用住宅用地，其地價稅按千分之二
    計徵：一、都市土地面積未超過三公畝部分。．．．。」行
    為時土地稅法第9條及第17條第1項第1款分別定有明文。又
    「關於自用住宅用地核課地價稅及土地增值稅，應如何認定
    乙案，經本部邀請內政部等有關單位多次研商，獲得會商結
    論如下：一、地上房屋為樓房時：房屋不分是否分層編訂門
    牌或分層登記，土地為一人所有或持分共有，其地價稅及土
    地增值稅，准按各層房屋實際使用情形所占土地面積比例，
    分別按特別稅率及一般稅率計課。．．．四、毗鄰房屋合併
    或打通使用時：兩棟平房或樓房相鄰，其所有權人同屬一人
    ，為適應自用住宅之需要，而打通或合併使用時，准合併按
    自用住宅用地計課。」亦經財政部67年6月30日台財稅第342
    48號函釋在案，核其意旨係財政部基於主管權責，提示所屬
    各機關統一關於自用住宅用地之認定準據，與法律之本旨並
    無違誤，自得予以援用。
二、本件原告於96年3月27日以其所有之系爭土地（地上建物：
    台南市○區○○里○○路82號、84號），向被告申請按自用
    住宅用地稅率課徵地價稅，經被告查得原告所有系爭土地上
    門牌號碼裕農路84號之房屋，該址並無原告或其配偶、直系
    親屬設立戶籍，核與土地稅法第9條、第17條規定不符，乃
    以96年3月30日南市稅土字第09600145880號函，核准裕農路
    82號房屋所占土地面積134.74平方公尺准自96年起按自用住
    宅用地稅率課徵地價稅，其餘153.26平方公尺則按一般用地
    稅率課徵等情，有原告申請書及被告96年3月30日南市稅土
    字第09600145880號函附原處分卷可稽，應堪認定。而原告
    提起本件訴訟，無非以：其所有系爭土地上之建物即裕農路
    82號、84號房屋，有門戶、鐵樓梯可相通出入，且原告母親
    曾於78年3月間設籍於該裕農路82號房屋，當時被告即認定
    上開裕農路82號、84號房屋為同一宅院，可合併使用而准予
    適用自用住宅用地稅率課徵地價稅，如今被告卻認定該84號
    房屋不准適用自用住宅用地稅率，前後認定標準不一，顯屬
    矛盾，故請考量原告對該二棟房屋合併使用之實效，從寬認
    定等語，資為爭執。
三、經查：
（一）坐落於系爭土地上之2棟建物，其中裕農路84號（建築改
      良物所有權狀登記2個樓層，房屋稅課徵面積1樓為77平方
      公尺），查無原告或其配偶、直系親屬辦竣戶籍登記，且
      1樓供「太祖蚵仔煎魷魚羹」營業使用，至2、3樓部分則
      主要供原告及1樓承租戶堆放雜物使用等情，為原告所是
      認；另裕農路82號（建築改良物所有權狀登記1個樓層，
      房屋稅課徵面積67.7平方公尺）由原告辦竣戶籍登記，符
      合土地稅法第9條、第17條自用住宅用地之要件，此有原
      告戶口名簿及戶政連線戶籍資料查詢畫面附原處分卷足按
      。而依被告人員至現場勘驗製作之平面圖及拍攝之照片顯
      示，系爭土地面臨裕農路，土地前方蓋有直接面臨裕農路
      之84號房屋，而土地後方則建有裕農路82號房屋，土地上
      並留設可直通裕農路之獨立通道供82號房屋出入裕農路，
      簡言之，裕農路84號及82號2棟房屋門戶各自獨立，進出
      處不同，至2棟房屋中間空地則係供作曬衣場使用，亦無
      相鄰合併使用之事實，此有各該平面圖及現場相片附原處
      分及本院卷可憑，足證系爭土地上之2棟房屋實際上並無
      毗鄰而為適應自用住宅之需要，打通或合併使用之情事，
      核與上開財政部67年6月30日台財稅第34248號函釋意旨不
      符。又上開2棟房屋縱可藉彼此門戶相互交通，然此乃因
      毗鄰地理之便所使然，難認係為供自用住宅之需而合併打
      通使用，故原告主張系爭土地上2棟房屋實質上確屬同一
      宅院可合併使用，應可合併適用自用住宅用地稅率課徵地
      價稅乙節，顯與事實不符，自不足採。
（二）又地價稅依不同稅率計徵，乃因其土地使用客觀事實不同
      ，住宅用地既有出租或作為營業用之情形，客觀上即非供
      自用住宅之用，認為不符合自用住宅用地之要件，便不能
      依優惠稅率計算地價稅，符合土地稅法規定自用住宅用地
      得享優惠稅率計徵地價稅之法意（最高行政法院92年度判
      字第1445號判決參照）。原告既不否認其並未設籍於系爭
      裕農路84號房屋，且亦自承該棟房屋1樓係出租供他人營
      業使用，2樓供放置物品或自己偶爾居住，3樓部分則係供
      自己或承租人囤積貨物而無人居住云云，則依此土地使用
      之客觀事實，該裕農路84號房屋所在之基地部分，自不能
      適用自用住宅用地之優惠稅率課徵地價稅，其理甚明。系
      爭裕農路84號房屋所在之基地部分，於78年間雖曾適用自
      用住宅用地稅率課徵地價稅，然此乃因當時原告申請適用
      自宅稅率時，僅提供系爭土地及裕農路82號房屋所有權資
      料致被告未查得實情等情，業據被告訴訟代理人陳述甚詳
      ，並有台南市土地卡等附原處分卷可稽，茲本年度被告就
      原告所申請適用自用住宅稅率事件，依實地調查系爭土地
      之使用狀況予以核實認定，而按其自用及非供自用部分比
      例核准適用住宅稅率範圍，自無違誤，原告徒以被告於以
      前年度既准許系爭土地上2棟房屋所在範圍適用住宅稅率
      ，自應一體適用於本年度，否則即有前後認定標準不一云
      云，容有誤解，亦不足採。
四、綜上所述，原告之主張並不可採。從而，被告96年3月30日
    南市稅土字第09600145880號函以原告所有之系爭土地，其
    中裕農路82號房屋所占土地面積134.74平方公尺准自96年起
    按自用住宅用地稅率課徵地價稅，其餘153.26平方公尺即裕
    農路84號房屋所占土地面積則按一般用地稅率課徵地價稅，
    揆諸首揭規定，並無違誤，訴願決定予以維持，亦無不合。
    原告起訴意旨求為撤銷，為無理由，應予駁回。又本件事證
    已臻明確，兩造其餘主張核與判決之結果無影響，爰不逐一
    論述，併此敘明。
據上論結，本件原告之訴為無理由，依行政訴訟法第195條第1項
後段、第98條第1項前段、第104條、民事訴訟法第85條第1項前
段，判決如主文。
中　　華　　民　　國　　96　　年　  12　　月　 20  　 日
                  第二庭審判長法  官　 江幸垠
                              法  官　 許麗華
                              法  官　 簡慧娟
以上正本係照原本作成。
如不服本判決，應於判決送達後20日內向本院提出上訴書狀，其
未表明上訴理由者，應於提起上訴後20日內向本院提出上訴理由
書（須按對造人數附繕本）；如於本判決宣示或公告後送達前提
起上訴者，應於判決送達後20日內補提上訴理由書（須附繕本）
。未表明上訴理由者，逕以裁定駁回。
中　　華　　民　　國　　96　　年　  12　　月　 20  　 日
　　　　　　　　　　　　　　　書記官   楊曜嘉
